最高法院民事判決　　　　　　　　　　　　　　　八十八年度台上字第一二○三號
　　上 訴 人　天 ○ ○
　　　　　　　寅 ○ ○
　　　　　　　壬 ○ ○
　　　　　　　丙○○○
　　　　　　　子 ○ ○
　　　　　　　辰 ○ ○
　　　　　　　午 ○ ○
　　　　　　　未　　○
　　　　　　　酉 ○ ○
　　　　　　　丁 ○ ○
　　　　　　　癸 ○ ○
　　　　　　　申 ○ ○
　　　　　　　地 ○ ○
　　　　　　　卯 ○ ○
　　　　　　　己○○○
　　　　　　　甲 ○ ○
　　　　　　　巳 ○ ○
　　　　　　　丑 ○ ○
　　　　　　　亥 ○ ○
　　　　　　　戌 ○ ○
　　　　　　　乙 ○ ○
　　　　　　　戊 ○ ○
　　　　　　　辛 ○ ○
　　被上訴人　庚 ○ ○
右當事人間請求分割共有物事件，上訴人對於中華民國八十七年六月二十二日台灣高
等法院台南分院第二審判決（八十六年度上字第三八九號），提起上訴，本院判決如
左：
    主  文
上訴駁回。
第三審訴訟費用由上訴人負擔。
    理  由
本件為分割共有物訴訟，其訴訟標的對於共同訴訟之各人必須合一確定，故上訴人天
○○、寅○○、壬○○、丙○○○四人（下稱天○○等四人）不服原判決提起上訴，
依民事訴訟法第五十六條第一項第一款規定，其效力及於未提起上訴之子○○、辰○
○、午○○、未○、酉○○、丁○○、癸○○、申○○、地○○、卯○○、己○○○
、甲○○、巳○○、丑○○、亥○○、戌○○、乙○○、戊○○、辛○○等十九人，
爰併列其為上訴人，合先敘明。
次查被上訴人主張：坐落嘉義縣水上鄉○○○段二四六號、建、面積○‧三五二一公
頃土地（下稱系爭土地）為伊與上訴人辛○○、卯○○、己○○○、甲○○、辰○○
、巳○○、丑○○、亥○○、戌○○及已死亡之蔡塗隆、蔡江海所共有，其應有部分
如原判決附圖第四方案所示。蔡塗隆業於民國六十九年三月十八日死亡，其應有部分
應由其繼承人即上訴人子○○、癸○○、申○○、地○○、天○○、丙○○○、寅○
○、壬○○等八人（下稱子○○等八人）共同繼承；蔡江海則於六十年四月六日死亡
，其應有部分應由其繼承人即上訴人午○○、未○、乙○○、戊○○、酉○○、丁○
○等六人（下稱午○○等六人）共同繼承。系爭土地並無因法令規定或物之使用目的
不能分割或契約定有不分割之期限等情形，兩造又無法達成分割協議等情。爰求為命
上訴人子○○等八人及上訴人午○○等六人就系爭土地所有權人蔡塗隆、蔡江海之應
有部分各八分之一辦理繼承登記後，再就系爭土地為原物分割之判決（第一審判決關
於命上訴人子○○等八人及上訴人午○○等六人就蔡塗隆、蔡江海應有部分各八分之
一辦理繼承登記部分，未據其聲明不服，已告確定）。
上訴人子○○以次十六人則以：伊同意依原判決附圖第四方案分割，其中上訴人丑○
○、亥○○、戌○○表示願與被上訴人庚○○繼續保持共有，庚○○亦表同意；上訴
人己○○○、甲○○、辰○○亦表明願繼續保持共有。另上訴人辛○○則以：伊同意
分割，但伊分得之土地東側應留設道路。上訴人乙○○、戊○○則以：伊同意依原判
決附圖第一方案分割。上訴人天○○等四人則以：系爭土地除西側有一道路可供通往
村內之道路向外交通外，無道路可供通行，故系爭土地靠西側部分之土地，其使用價
值較北側土地為高，伊分得北側部分土地，顯欠公平，宜依原判決附圖第三方案分割
各等語，資為抗辯。
原審依審理之結果，以：被上訴人主張系爭土地之共有人及各共有人之應有部分暨子
○○等八人為蔡塗隆之繼承人；午○○等六人為蔡江海之繼承人等事實，業據其提出
土地登記簿謄本、地籍圖謄本、繼承系統表、戶籍謄本等附卷為證（一審卷七至五七
頁），堪信為真實。按各共有人得隨時請求分割共有物。但因物之使用目的不能分割
或契約定有不分割之期限者，不在此限；又共有物分割之方法，不能協議決定者，法
院得因任何共有人之聲請，命為分配，民法第八百二十三條第一項、第八百二十四條
第二項分別定有明文。本件兩造均同意為分割，並同意於系爭土地中間及西側留設六
米寬之道路，依原應有部分之比例保持共有，而系爭土地地目為建，依其使用目的並
無不能分割之情形，兩造復無不分割之約定為兩造所不爭執，惟因兩造就分割方法無
法達成協議，被上訴人依法訴請裁判分割，自無不合。系爭土地位於嘉義縣水上鄉國
姓村，呈不規則形狀，其西側、北側均面臨溝渠，西側及南側各有道路可通往村內；
其使用現況為如第一審卷第一○一頁至一○三頁勘驗筆錄、第一二七頁複丈成果圖所
示，業經第一審法院會同地政人員勘測明確，並經原審法院履勘現場查核無誤；由上
開勘驗筆錄及複丈成果圖所載可知，除上訴人天○○表示不願拆除其現占用之鋼骨造
瓦頂平房及上訴人卯○○亦表示不願拆除其所建二層鋼筋混凝土造之房屋外，其餘地
上之磚造平房、鐵皮屋、雞舍、土造、鐵架石棉瓦平房、遮棚等，建造時間均達二十
年以上，且部分殘破不堪，兩造均同意拆除。上訴人天○○所有之鋼骨造瓦頂平房、
磚木造瓦頂平房，其自承屋齡分別已有十二年及二十年之久，使用價值較低且其占用
面積遠超過天○○依應有部分可得之面積，即令依天○○等四人主張採原判決附圖第
三方案為分割，天○○亦須拆除上開房屋，足見無保留天○○所有上開房屋之必要。
上訴人卯○○所有二層鋼筋混凝土造房屋，屋齡僅三、四年，依其經濟效益，自宜予
保留。是本件定分割方法時，除考量避免上訴人卯○○遭受拆除上開鋼筋混凝土造樓
房之損失外，為求各共有人分得土地之完整，是否會拆除使用價值較低之房屋，自非
審酌之重點。次按分割共有物，應依共有物之性質，經濟效用及全體共有人之利益等
公平判決之。上訴人天○○等四人雖以系爭土地西側較北側使用價值為高，主張依原
判決附圖第三方案為分割。惟系爭土地位於嘉義縣水上鄉國姓村，其公告現值為每平
方公尺新台幣三千二百元，價值並不高；其西側、北側之溝渠，業經嘉義縣水上鄉公
所覆蓋鋼筋水泥，即將全面完工，有被上訴人提出之相片在卷足稽（原審卷一五八、
一五九頁），兩造復同意於系爭土地中間及西側各保留六米寬之道路，則各共有人所
分得土地均面臨道路，出入便利，衡情並無天○○等四人所謂其分得北側部分土地使
用價值較低之情事。況天○○等四人係與上訴人子○○、癸○○、申○○、地○○公
同共有分得部分之土地，上訴人子○○等四人表明願分得原判決附圖第一方案（此方
案即為第一審判決所採分割方案）編號Ａ部分土地（原審卷八三頁），而該Ａ部分土
地實與原判決附圖第四方案相同，子○○等四人顯與天○○等四人之意見相分歧。若
依天○○等四人提出之原判決附圖第三方案分割，則將上訴人丑○○、戌○○、亥○
○及被上訴人應分得土地割裂為Ａ、Ｇ；將卯○○應分得土地割裂為Ｈ、Ｂ二部分，
相隔甚遠，造成無法整體且充分利用土地，並減損該土地使用之經濟效益，實非允當
。至於上訴人辛○○雖一再表示希望在其分得土地東側留設道路云云，然兩造既已同
意於系爭土地中間及西側各保留六米寬之道路，則無論採行何一方案，上訴人辛○○
所分得之土地均面臨道路，通行無礙，自無另於其土地東側留設道路之必要。第一審
判決所採如原判決附圖第一方案分割，依嘉義縣水上地政事務所八七嘉上地二字第○
一二六號函所附複丈成果圖所示（原審卷一○○、一○一頁），上訴人卯○○所有二
層鋼筋混凝土造樓房部分將占用保留之道路用地，為避免卯○○遭拆屋之損失及符合
大多數共有人之意願，將西側保留之道路修正為如原判決附圖第四方案所示，並計算
仍保持共有者之應有部分之比例。爰將第一審判決分割方法廢棄，改判如原判決附圖
第四方案所示之分割方法，經核於法並無違背。上訴論旨，就原審取捨證據、認定事
實之職權行使，暨本其自由裁量權所定之分割方法，指摘其為不當，求予廢棄，非有
理由。
據上論結，本件上訴為無理由。依民事訴訟法第四百八十一條、第四百四十九條第一
項、第七十八條，判決如主文。
中      華      民      國    八十八    年      六      月      四      日
                              最高法院民事第二庭
                                  審判長法官  曾  桂  香
                                        法官  徐  璧  湖
                                        法官  劉  福  聲
                                        法官  黃  秀  得
                                        法官  蘇  達  志
      右正本證明與原本無異
                                              書  記  官
中      華      民      國    八十八    年      六      月     十六     日
